【裁判字號】    98,消債抗,466
【裁判日期】    980930
【裁判案由】    聲請更生程序
【裁判全文】
臺灣高雄地方法院民事裁定           98年度消債抗字第466號
抗  告  人  甲○○
上列當事人因消費者債務清理事件聲請更生，對本院民國98年7
月8 日98年度消債更字第218 號裁定不服，提起抗告，本院裁定
如下：
    主  文
抗告駁回。
抗告費用新臺幣壹仟元由抗告人負擔。
    理  由
一、抗告意旨略以：原審認抗告人所陳報之民間債務部分，僅以
    借據或互助單為憑而不足採信，惟此民間債務確實為抗告人
    為償還銀行債務而向親友借貸，此負債確實屬實。台新銀行
    雖於98年2 月間，提供180 期，零利率每月償還約新台幣（
    下同）6,900 元之還款方案，惟抗告人之薪資遭華南銀行強
    制扣薪3 分之1 ，於扣除協商款項後，抗告人已無法負擔個
    人最低生活費用，更遑論償還其他債務。原裁定之認定應有
    違誤，為此請求廢棄原裁定，准許抗告人更生之聲請等語。
二、按聲請更生或清算不合程式或不備其他要件者，法院應以裁
    定駁回之，但其情形可以補正者，法院應定期間先命補正，
    消費者債務清理條例第8 條定有明文；又按債務人不能清償
    債務或有不能清償之虞者，得依本條例所定更生或清算程序
    ，清理其債務；債務人無擔保或無優先權之債務總額未逾12
    00萬元者，於法院裁定開始清算程序或宣告破產前，得向法
    院聲請更生；債務人與金融機構協商成立者，不得聲請更生
    或清算。但因不可歸責於己之事由，致履行顯有重大困難者
    ，不在此限。本條例施行前，債務人依金融主管機關協調成
    立之中華民國銀行公會會員，辦理消費金融案件無擔保債務
    協商機制與金融機構成立之協商，準用前項之規定，消費者
    債務清理條例第3 條、第42條第1 項及第151 條第5 項、第
    6 項分別定有明文。消費者債務清理條例之立法目的，乃認
    陷於經濟上困境之消費者若任其於惡性循環之債務窘境中自
    生自滅，其將衍生嚴重之社會問題，致難以維持安定之社會
    經濟秩序，故有予之分別情形依更生或清算之程序清理其債
    務之必要，藉以妥適調整其與各相關債權人等間之權利義務
    關係，以謀求消費者經濟生活之更生機會，從而健全社會經
    濟發展。惟私法上之債之關係，係以當事人間之信賴關係為
    基礎，為社會經濟組織之重要支柱，故當事人於以法律行為
    追求自己之利益之際，亦應顧及對方之利益，並考量債權債
    務在社會上之作用，本於誠實及信用之原則，行使其債權及
    履行其債務，故消費者如已與金融機構協商成立，或於本條
    例施行前已依金融主管機關協調成立之中華民國銀行公會會
    員辦理消費金融案件無擔保債務協商機制與金融機構成立協
    商，因此係經當事人行使程序選擇權所為之債務清理契約，
    債務人理應受該成立之協議所拘束，如無特殊情事，其原即
    應依此協商結果而為誠信履行。惟因慮及有些協商於成立之
    時，銀行債權人或僅考量其債權數額之清償而未慮及債務人
    之經濟能力，或債務人於嗣後因經濟情況變更（如清償期間
    收入或收益不如預期）而致依約履行將使其陷於經濟上之困
    境甚或履行不能，故上開條例於此即另開「因不可歸責於己
    之事由，致履行顯有重大困難者」之履行例外以助債務人之
    更生，則已成立協商者不能或不願依約履行而後依該例外條
    款聲請更生或清算者，依例外從嚴之原則，自應就其情形嚴
    予審核，於該當例外條件後始准之為其所負義務關係之調整
    ，以避免其任意毀諾、濫用債務清理程序而藉此善意之立法
    惡意圖謀減免債務，致使該程序陷於道德危險之不義，並因
    此使社會之信用緊縮而造成經濟之動盪。是5 年內未從事營
    業活動或從事小規模營業活動之消費者，若於消費者債務清
    理條例施行前曾依辦理消費金融案件無擔保債務協商機制而
    與各銀行成立協商者，自僅得於其就該協商確有該當不可歸
    責於己之事由致履行顯有重大困難之情形後，法院始須再審
    究其所負無擔保或無優先權之債務總額有無未逾上開規定數
    額、其現是否有不能清償債務或有不能清償之虞等情事，以
    決定該債務人是否得依更生或清算程序以清理其債務自明。
三、經查：
  (一)抗告人於95年7 月間依之中華民國銀行公會會員辦理消費金
    融案件無擔保債務協商機制與台新銀行協商成立，抗告人應
    自95年8 月起、分80期、零利率、每月10日以17,210元依各
    債權銀行債權金額比例清償各項債務，至全部清償為止，抗
    告人僅清償至96年4 月止，即未繼續履行等情，有協議書、
    無擔保債務還款計畫及繳款交易明細附卷可稽（原審卷第64
    、65、67頁）。
  (二)抗告人主張其除積欠金融機構債務外，尚有一般民間債務須
    清償，並提出李明春、李奇峰、楊秀密、楊秀鳳、李奇祐之
    借據及互助會單為證（原審卷第94至98頁、111 至112 頁）
    。然上開借款人與抗告人間有一定親屬關係，且書立借據之
    日期（97年11月1 日），均係抗告人聲請更生（97年9 月22
    日）之後，則該借據均係因應本件更生聲請所提書，抗告人
    提出之帳戶存摺所示之現金存入資料，是否即為借款，亦仍
    有疑，尚難認定另有積欠一般民間債務。
  (三)抗告人95、96、97年度之薪資所得分別為353,655 元、325,
    999 元、230,955 元，平均每月收入約29,471元、27,167元
   、19,246 元，有財政部高雄市國稅局95、96、97年度綜合所
    得稅各類所得資料清單為憑（原審卷第82至83頁、本院卷第
    6 頁）。抗告人業已負債達1,430,134 元，其本須以較低之
    標準生活而節忖開銷用以償債始符誠信，是以，抗告人於協
    商還款期間之必要生活費，應以96年度台灣省每人每月最低
    生活費9,509 元計算。因上開最低生活費係由內政部參照行
    政院主計處所公布當地區最近1 年平均每人消費支出百分之
    60定之，而平均每人消費支出之項目包括食品費、飲料費、
    菸草、衣著、鞋、襪類、房地租及水費、燃料和燈光、家具
    及家庭設備、家事管理、保健和醫療、運輸及通訊、娛樂教
    育和文化服務、雜項支出，已涵蓋抗告人日常生活所需，抗
    告人主張每月必要生活費用超出9,509 元部分，自無必要。
    至於抗告人主張須支出稅賦1,750 元部分，業據其提出綜合
    所得稅申報收執聯、汽車牌照稅單為憑（原審卷第100 頁、
    102 頁），此部分費用，均為抗告人依法所應繳納者，尚非
    前述最低生活費之消費支出項目所能涵蓋，故此部分支出，
    應屬必要。
  (三)按受扶養權利者，以不能維持生活而無謀生能力者為限。前
    項無謀生能力之限制，於直系血親尊親屬，不適用之，民法
    第1117條定有明文。抗告人母親李楊秀鳳，95、96年度均無
    薪資所得，名下亦無財產，有財政部綜合所得稅各類所得資
    料清單、財產歸屬資料清單在卷可查（原審卷第113 至115
    頁）。李楊秀鳳育有4 名子女，業經聲請人提出家族系統表
    陳報明確（本院卷第53頁），以96年度台灣省每人每月最低
    生活費9,509 元計算，聲請人主張其負擔母親撫養費每月
    2,000 元，應屬合理。至於聲請人父親李明春，95、96年度
    所得各為15,143元、5,990 元，名下有房屋2 棟、土地8 筆
    ，合計公告現值3,072,271 元，有財政部臺灣省南區國稅局
    綜合所得稅各類所得資料清單及財產歸屬資料在卷足憑（本
    院卷第116 至118 頁）。李明春名下財產價值不低，應無不
    能以自己財產維持生活之情事，抗告人主張需負擔父親之扶
    養費用，尚非可採。
  (四)抗告人每月薪資所得27,167元，扣除每月最低生活費用9,50
    9 元、賦稅支出1,750 元、母親李楊秀鳳之扶養費用2,000
    元，剩餘13,903元，固不足以負擔協商款項17,210元，惟台
    新銀行已於98年2 月間再次與抗告人重新協商並已完成簽約
    ，協議總債務分180 期，零利率，每期繳納協商款項約6,90
    0 元，有台新銀行民事陳報狀附卷可稽（原審卷第177 至17
    8 頁），依前述抗告人收支之情形，抗告人應無不能依此方
    案履行之理。抗告人雖另自陳因尚有金融機構對其薪資債權
    為強制執行，故僅繳交2 期即未繼續履行。然抗告人既簽署
    依個別協商一致性方案，即可據以向強制執行中之債權人，
    請求停止執行，抗告人捨此不為，致債權人繼續強制執行扣
    薪，而再度毀諾。抗告人主張其有不能清償債務或有不能清
    償債務之虞之情事，尚非可採。
四、綜上所述，抗告人雖因客觀收入不足致無法履行95年成立之
    協商清償計畫。惟金融機構於抗告人毀諾後另提供之清償方
    案，依抗告人之收入情形，並無不能償債務或有不能清償之
    虞，其為更生之聲請，要件自有不備，應予駁回。原裁定駁
    回抗告人更生之聲請，理由雖有不同，但結論無二致，抗告
    意旨猶執前詞，指摘原裁定不當，為無理由，應予駁回。
五、據上論結，本件抗告為無理由，依消費者債務清理條例第15
    條，民事訴訟法第495 條之1 第1 項、第449 條第2 項、第
    95條、第78條，裁定如主文。
中    華    民    國    98    年    9     月    30    日
                  民事第三庭    審判長法  官  朱玲瑤
                                      法  官  藍家慶
                                      法  官  陳宛榆
以上正本係照原本作成。
本裁定不得抗告。
中    華    民    國    98    年    9     月    30    日
                                      書記官  周耿瑩


司法院資訊處製作；財團法人民間司法改革基金會備份。
